---
title: "tp"
format: pdf
editor: visual
---


```{r}
library(dplyr)
library(tidyr)
library(ggplot2)

escap <- read.csv2("ESCAP.csv")
```
# Renommer les variables

```{r}
escap <- escap %>%
  rename(
    id = A01,
    sexe = Q03,
    situation = Q04,
    situation_scolaire = Q04A,
    situation_pro = Q04B,
    redoublement = Q05,
    difficultes_lire = Q06A,
    difficultes_ecrire = Q06B,
    lieu_vie = Q08,
    vie_parents = Q08C,
    situation_pere = Q09A1,
    situation_mere = Q09B1,
    pcs_pere = Q10A1,
    pcs_mere = Q10B1,
    pere_boit_alcool_maison = B08A,
    mere_boit_alcool_maison = B08B,
    poids = pm17B,
    Y = Q19A
  )
```


# Statistiques descriptives pour repérer les NA
```{r}
variables_a_tracer <- setdiff(names(escap), c("id", "poids"))

for (var in variables_a_tracer) {

  donnees_graph <- escap %>%
    mutate(
      modalite = as.character(.data[[var]]),
      modalite = ifelse(is.na(modalite), "NA", modalite)
    ) %>%
    count(modalite, name = "n") %>%
    mutate(
      pct = 100 * n / sum(n),
      label = paste0(round(pct, 1), " %")
    )

  p <- ggplot(donnees_graph, aes(x = modalite, y = pct)) +
    geom_col() +
    geom_text(
      aes(label = label),
      vjust = -0.4,
      size = 4
    ) +
    labs(
      title = var,
      x = NULL,
      y = "Pourcentage"
    ) +
    expand_limits(
      y = max(donnees_graph$pct) * 1.12
    ) +
    theme_minimal(base_size = 14) +
    theme(
      plot.title = element_text(
        size = 16,
        face = "bold"
      ),
      axis.text.x = element_text(
        angle = 45,
        hjust = 1
      )
    )

  print(p)
}
```
Nous remarquons que des personnes n'ont pas répondu à la variable Situation mais on répondu à Situation scolaire. De plus, les NA de la variable Situation professionnelle ne sont pas des vais NA, mais des personnes non concernées. Nous allons croiser les 3 variables et créer une nouvelle modalité de Situation professionnelle afin de réduire les NA.

```{r}
# Si Situation est NA et Situation scolaire est renseignée : Situation devient 1
escap <- escap %>%
  mutate(
    situation = case_when(
      is.na(situation) & !is.na(situation_scolaire) ~ 1,
      TRUE ~ situation
    )
  )

# Si la Situation pro est NA mais Situation est renseignée : création d'une nouvelle catégorie 5
escap <- escap %>%
  mutate(
    situation_pro = case_when(
      situation == 1 & is.na(situation_pro) ~ 5,
      TRUE ~ situation_pro
    )
  )
```

# Imputation 
```{r}

```

```{r}

```

```{r}

```




## Discrétisation de la variable Y

```{r}
str(Y)

summary(Y)
```



```{r}
boxplot(Y, ylim = range(0, 35))
```

```{r}
h <- hist(Y, plot = FALSE)

pourcentages <- h$counts / sum(h$counts) * 100

hist(Y,
     main = "Histogramme de Y",
     xlab = "Y",
     ylab = "Fréquence",
     col = "lightgray")

text(h$mids, h$counts,
     labels = paste0(round(pourcentages, 1), "%"),
     pos = 3)
```

```{r}
library(classInt)

# 
Y_sans_na <- Y[!is.na(Y)]

jenks_breaks <- classIntervals(Y_sans_na, n = 3, style = "jenks")
# Obtenir les points de coupure
breaks <- jenks_breaks$brks
breaks
"14-15"
```

