---
title: "tp"
format: pdf
editor: visual
---


```{r}
library(dplyr)
library(tidyr)
library(ggplot2)
library(classInt)
library(missMDA)

set.seed(67)

escap <- read.csv2("ESCAP.csv")
```
# Renommer les variables

```{r}
escap <- escap %>%
  rename(
    id = A01,
    sexe = Q03,
    situation = Q04,
    situation_scolaire = Q04A,
    situation_pro = Q04B,
    redoublement = Q05,
    difficultes_lire = Q06A,
    difficultes_ecrire = Q06B,
    lieu_vie = Q08,
    vie_parents = Q08C,
    situation_pere = Q09A1,
    situation_mere = Q09B1,
    pcs_pere = Q10A1,
    pcs_mere = Q10B1,
    pere_boit_alcool_maison = B08A,
    mere_boit_alcool_maison = B08B,
    poids = pm17B,
    Y = Q19A
  )
```


# Statistiques descriptives pour repérer les NA
```{r}
variables_a_tracer <- setdiff(names(escap), c("id", "poids"))

for (var in variables_a_tracer) {

  donnees_graph <- escap %>%
    mutate(
      modalite = as.character(.data[[var]]),
      modalite = ifelse(is.na(modalite), "NA", modalite)
    ) %>%
    count(modalite, name = "n") %>%
    mutate(
      pct = 100 * n / sum(n),
      label = paste0(round(pct, 1), " %")
    )

  p <- ggplot(donnees_graph, aes(x = modalite, y = pct)) +
    geom_col() +
    geom_text(
      aes(label = label),
      vjust = -0.4,
      size = 4
    ) +
    labs(
      title = var,
      x = NULL,
      y = "Pourcentage"
    ) +
    expand_limits(
      y = max(donnees_graph$pct) * 1.12
    ) +
    theme_minimal(base_size = 14) +
    theme(
      plot.title = element_text(
        size = 16,
        face = "bold"
      ),
      axis.text.x = element_text(
        angle = 45,
        hjust = 1
      )
    )

  print(p)
}
```
Nous remarquons que des personnes n'ont pas répondu à la variable Situation mais on répondu à Situation scolaire. De plus, les NA de la variable Situation professionnelle ne sont pas des vaies NA, mais des personnes non concernées. Nous allons croiser les 3 variables et créer une nouvelle modalité de Situation professionnelle afin de réduire les NA.

```{r}
# Si Situation est NA et Situation scolaire est renseignée : Situation devient 1
escap <- escap %>%
  mutate(
    situation = case_when(
      is.na(situation) & !is.na(situation_scolaire) ~ 1,
      TRUE ~ situation
    )
  )

# Si la Situation pro est NA mais Situation est renseignée : création d'une nouvelle catégorie 5
escap <- escap %>%
  mutate(
    situation_pro = case_when(
      situation == 1 & is.na(situation_pro) ~ 5,
      TRUE ~ situation_pro
    )
  )
```

# Discrétisation de la variable Y

On obtient d'abord une première idée de la distribution de Y par des statistiques descriptives.

```{r}
Y <- escap$Q19A

str(Y)

summary(Y)
```

Diagramme à barres
```{r}
barplot(table(Y, useNA = "no"),
        main = "Âge au premier alcool",
        xlab = "Âge",
        ylab = "Effectif")
```


Les premiers âges sont très concentrés autour des 14 à 16 ans. Afin de ne pas avoir de classes trop "déséquilibrées", on choisit donc de découper Y en les 4 classes suivantes :
```{r}
Y <- cut(Y,
         breaks = c(-Inf, 12, 14, 16, Inf),
         labels = c("<=12",
                   "13-14",
                   "15-16",
                   ">=17"))

# Les valeurs manquantes sont interprétées comme des personnes non concernées.
Y <- as.character(Y)
Y[is.na(Y)] <- "Non_concerne"
Y <- factor(Y,
            levels = c("<=12", "13-14", "15-16",
                       ">=17", "Non_concerne"))

table(Y)
```




# Imputation 
```{r}
# Transfomation en facteurs
escap_mca <- escap %>%
  select(-id, -poids) %>%
  mutate(
    across(
      everything(),
      as.factor
    )
  )

# Choix du nombre de dimensions de l'ACM sur un échantillon car beaucoup trop long sinon
escap_test <- escap_mca %>%
  slice_sample(
    n = min(1000, nrow(escap_mca))
  )

resultat_test_mca <- estim_ncpMCA(
  escap_test,
  ncp.max = 6
)

resultat_test_mca$ncp
```
L'algorithme choisi 5 dimensions.
```{r}
imputation_mca <- imputeMCA(
  escap_mca,
  ncp = 5,
  method = "Regularized"
)

escap_impute <- imputation_mca$completeObs
colSums(is.na(escap_impute))
```
On peut regarder la distribution des variables qui avaient le plus de NA pour vérifier qu'il n'y ait pas d'aberrations.
```{r}
prop.table(table(escap_mca$pere_boit_alcool_maison, useNA = "ifany")) * 100
prop.table(table(escap_impute$pere_boit_alcool_maison, useNA = "ifany")) * 100

prop.table(table(escap_mca$mere_boit_alcool_maison, useNA = "ifany")) * 100
prop.table(table(escap_impute$mere_boit_alcool_maison, useNA = "ifany")) * 100

prop.table(table(escap_mca$pcs_mere, useNA = "ifany")) * 100
prop.table(table(escap_impute$pcs_mere, useNA = "ifany")) * 100

prop.table(table(escap_mca$pcs_pere, useNA = "ifany")) * 100
prop.table(table(escap_impute$pcs_pere, useNA = "ifany")) * 100
```
Construction du nouveau jeu de données
```{r}
escap_final <- bind_cols(
  escap %>% select(id, poids),
  escap_impute
)
```
