---
title: "tp"
format: pdf
editor: visual
---

```{r}
library(dplyr)
library(tidyr)
library(ggplot2)
library(classInt)

set.seed(67)

escap <- read.csv2("ESCAP.csv")
```

# Renommer les variables

```{r}
escap <- escap %>%
  rename(
    id = A01,
    sexe = Q03,
    situation = Q04,
    situation_scolaire = Q04A,
    situation_pro = Q04B,
    redoublement = Q05,
    difficultes_lire = Q06A,
    difficultes_ecrire = Q06B,
    lieu_vie = Q08,
    vie_parents = Q08C,
    situation_pere = Q09A1,
    situation_mere = Q09B1,
    pcs_pere = Q10A1,
    pcs_mere = Q10B1,
    pere_boit_alcool_maison = B08A,
    mere_boit_alcool_maison = B08B,
    poids = pm17B,
    Y = Q19A
  )
```

# Statistiques descriptives pour repérer les NA

```{r}
variables_a_tracer <- setdiff(names(escap), c("id", "poids"))

for (var in variables_a_tracer) {

  donnees_graph <- escap %>%
    mutate(
      modalite = as.character(.data[[var]]),
      modalite = ifelse(is.na(modalite), "NA", modalite)
    ) %>%
    count(modalite, name = "n") %>%
    mutate(
      pct = 100 * n / sum(n),
      label = paste0(round(pct, 1), " %")
    )

  p <- ggplot(donnees_graph, aes(x = modalite, y = pct)) +
    geom_col() +
    geom_text(
      aes(label = label),
      vjust = -0.4,
      size = 4
    ) +
    labs(
      title = var,
      x = NULL,
      y = "Pourcentage"
    ) +
    expand_limits(
      y = max(donnees_graph$pct) * 1.12
    ) +
    theme_minimal(base_size = 14) +
    theme(
      plot.title = element_text(
        size = 16,
        face = "bold"
      ),
      axis.text.x = element_text(
        angle = 45,
        hjust = 1
      )
    )

  print(p)
}
```

Nous remarquons que des personnes n'ont pas répondu à la variable Situation mais on répondu à Situation scolaire. De plus, les NA de la variable Situation professionnelle ne sont pas des vaies NA, mais des personnes non concernées. Nous allons croiser les 3 variables et créer une nouvelle modalité de Situation professionnelle afin de réduire les NA.

```{r}
# Si Situation est NA et Situation scolaire est renseignée : Situation devient 1
escap <- escap %>%
  mutate(
    situation = case_when(
      is.na(situation) & !is.na(situation_scolaire) ~ 1,
      TRUE ~ situation
    )
  )

# Si la Situation pro est NA mais Situation est renseignée : création d'une nouvelle catégorie 5
escap <- escap %>%
  mutate(
    situation_pro = case_when(
      situation == 1 & is.na(situation_pro) ~ 5,
      TRUE ~ situation_pro
    )
  )
```

# Discrétisation de la variable Y

On obtient d'abord une première idée de la distribution de Y par des statistiques descriptives.

```{r}
Y <- escap$Y

str(Y)

summary(Y)
```

Diagramme à barres

```{r}
barplot(table(Y, useNA = "no"),
        main = "Âge au premier alcool",
        xlab = "Âge",
        ylab = "Effectif")
```

Les premiers âges sont très concentrés autour des 14 à 16 ans. Afin de ne pas avoir de classes trop "déséquilibrées", on choisit donc de découper Y en les 4 classes suivantes :

```{r}
Y <- cut(Y,
         breaks = c(-Inf, 12, 14, 16, Inf),
         labels = c("<=12",
                   "13-14",
                   "15-16",
                   ">=17"))

# Les valeurs manquantes sont interprétées comme des personnes non concernées.
Y <- as.character(Y)
Y[is.na(Y)] <- "Non_concerne"
Y <- factor(Y,
            levels = c("<=12", "13-14", "15-16",
                       ">=17", "Non_concerne"))

table(Y)

escap$Y <- Y
```

# Imputation par Hot deck aléatoire

```{r}
variables_a_imputer <- setdiff(
  names(escap),
  c("id", "poids")
)

for (var in variables_a_imputer) {

  x <- escap[[var]]

  valeurs_observees <- x[!is.na(x)]
  valeurs_manquantes <- is.na(x)

  if (any(valeurs_manquantes) && length(valeurs_observees) > 0) {

    x[valeurs_manquantes] <- sample(
      valeurs_observees,
      size = sum(valeurs_manquantes),
      replace = TRUE
    )

    escap[[var]] <- x
  }
}

```

Vérification des Na restants

```{r}
colSums(is.na(escap))
```

# Préparation des données pour les modèles

```{r}
# Variable cible
escap$Y <- as.factor(escap$Y)

Y <- escap$Y

# Variables explicatives
X <- escap %>%
  select(-Y, -id, -poids)

# Poids
poids <- escap$poids

X <- X %>%
  mutate(
    across(everything(), as.factor)
  )


# Découpage stratifié pour test et train
indices_train <- unlist(
  lapply(
    split(seq_len(nrow(escap)), escap$Y),
    function(ind) {
      sample(
        ind,
        size = floor(0.8 * length(ind))
      )
    }
  )
)

train <- escap[indices_train, ]
test  <- escap[-indices_train, ]
```

# 1. Bagging

Entraînement du modèle.
```{r}
library(ipred)

train_bagging <- train %>%
  select(-id, -poids)

modele_bagging <- bagging(
  Y ~ .,
  data = train_bagging,
  nbagg = 200,
  coob = TRUE,
  weights = train$poids
)

modele_bagging
```
Le modèle prédit mal 63% des valeurs.

Test sur l'échantillon test.
```{r}
test_bagging <- test %>%
  select(-id, -poids)

pred_bagging <- predict(
  modele_bagging,
  newdata = test_bagging
)

accuracy_ponderee <- weighted.mean(
  pred_bagging == test$Y,
  w = test$poids
)

accuracy_ponderee

erreur_ponderee <- weighted.mean(
  pred_bagging != test$Y,
  w = test$poids
)

erreur_ponderee

mat_conf <- table(
  Observe = test$Y,
  Predite = pred_bagging
)

mat_conf
```
# 2. Forêt aléatoire

```{r}
library(randomForest)

train_rf <- train %>%
  select(-id, -poids)

test_rf <- test %>%
  select(-id, -poids)

modele_rf <- randomForest(
  Y ~ .,
  data = train_rf,
  ntree = 500,
  importance = TRUE
)

modele_rf
```
Test sur l'échantillon test. 
```{r}
pred_rf <- predict(
  modele_rf,
  newdata = test_rf
)

mat_conf_rf <- table(
  Observe = test$Y,
  Predite = pred_rf
)

mat_conf_rf

accuracy_rf_ponderee <- weighted.mean(
  pred_rf == test$Y,
  w = test$poids
)

accuracy_rf_ponderee

erreur_rf_ponderee <- weighted.mean(
  pred_rf != test$Y,
  w = test$poids
)

erreur_rf_ponderee
```

```{r}
```
