---
title: "DM Apprentissage statistique"
author:
  - "Nolwenn Gorgé"
  - "Karima Jabri"
format: pdf
editor: visual
---

Les packages utilisés prennent bien en compte les poids de sondage. 
```{r}
library(dplyr)
library(tidyr)
library(ggplot2)
library(classInt)
library(tidyverse)
library(xgboost)
library(plotROC)
library(yardstick)
library(forcats)
library(SHAPforxgboost)

# Fixer la graine de reproductible
set.seed(67)

# Chargement de la table
escap <- read.csv2("ESCAP.csv")
```

# Renommer les variables

```{r}
escap <- escap %>%
  rename(
    id = A01,
    sexe = Q03,
    situation = Q04,
    situation_scolaire = Q04A,
    situation_pro = Q04B,
    redoublement = Q05,
    difficultes_lire = Q06A,
    difficultes_ecrire = Q06B,
    lieu_vie = Q08,
    vie_parents = Q08C,
    situation_pere = Q09A1,
    situation_mere = Q09B1,
    pcs_pere = Q10A1,
    pcs_mere = Q10B1,
    pere_boit_alcool_maison = B08A,
    mere_boit_alcool_maison = B08B,
    poids = pm17B,
    Y = Q19A
  )
```

# Statistiques descriptives pour repérer les NA

```{r}
variables_a_tracer <- setdiff(names(escap), c("id", "poids"))

for (var in variables_a_tracer) {

  donnees_graph <- escap %>%
    mutate(
      modalite = as.character(.data[[var]]),
      modalite = ifelse(is.na(modalite), "NA", modalite)
    ) %>%
    count(modalite, name = "n") %>%
    mutate(
      pct = 100 * n / sum(n),
      label = paste0(round(pct, 1), " %")
    )

  p <- ggplot(donnees_graph, aes(x = modalite, y = pct)) +
    geom_col() +
    geom_text(
      aes(label = label),
      vjust = -0.4,
      size = 4
    ) +
    labs(
      title = var,
      x = NULL,
      y = "Pourcentage"
    ) +
    expand_limits(
      y = max(donnees_graph$pct) * 1.12
    ) +
    theme_minimal(base_size = 14) +
    theme(
      plot.title = element_text(
        size = 16,
        face = "bold"
      ),
      axis.text.x = element_text(
        angle = 45,
        hjust = 1
      )
    )

  print(p)
}
```

Nous remarquons que des personnes n'ont pas répondu à la variable Situation mais on répondu à Situation scolaire. De plus, les NA de la variable Situation professionnelle ne sont pas des vaies NA, mais des personnes non concernées. Nous allons croiser les 3 variables et créer une nouvelle modalité de Situation professionnelle afin de réduire les NA.

```{r}
# Si Situation est NA et Situation scolaire est renseignée : Situation devient 1
escap <- escap %>%
  mutate(
    situation = case_when(
      is.na(situation) & !is.na(situation_scolaire) ~ 1,
      TRUE ~ situation
    )
  )

# Si la Situation pro est NA mais Situation est renseignée : création d'une nouvelle catégorie 5
escap <- escap %>%
  mutate(
    situation_pro = case_when(
      situation == 1 & is.na(situation_pro) ~ 5,
      TRUE ~ situation_pro
    )
  )
```

# Convertir les variables explicatives en factor

```{r}
escap <- escap %>%
  mutate(
    across(
      -c(id, poids, Y) & where(is.numeric),
      as.factor
    )
  )
```

# Discrétisation de la variable Y

On obtient d'abord une première idée de la distribution de Y par des statistiques descriptives.

```{r}
Y <- escap$Y

str(Y)

summary(Y)

table(Y)
```

Les premiers âges sont très concentrés autour des 14 à 16 ans. Afin de ne pas avoir de classes trop "déséquilibrées", on choisit donc de découper Y en les 4 classes suivantes :

```{r}
escap <- escap %>%
  mutate(
    Y = factor(
      case_when(
       is.na(Y) ~ "non concerne",
       Y <= 12 ~ "<=12",
       Y >= 13 & Y <= 14 ~ "13-14",
       Y >= 15 & Y <= 16 ~ "15-16",
       Y >= 17 ~ ">=17"
      ),
      levels = c("<=12", "13-14", "15-16", ">=17", "non concerne")
    )
  )

# Les valeurs manquantes sont interprétées comme des personnes non concernées.
Y <- escap$Y

table(Y)
```

# Imputation par Hot deck aléatoire
On choisit une méthode d'imputation aléatoire pour ne pas casser le lien entre les variables et introduire un lien artificiel.

```{r}
variables_a_imputer <- setdiff(
  names(escap),
  c("id", "poids")
)


for (var in variables_a_imputer) {

  x <- escap[[var]]

  valeurs_observees <- x[!is.na(x)]
  valeurs_manquantes <- is.na(x)

  if (any(valeurs_manquantes) && length(valeurs_observees) > 0) {

    x[valeurs_manquantes] <- sample(
      valeurs_observees,
      size = sum(valeurs_manquantes),
      replace = TRUE
    )

    escap[[var]] <- x
  }
}

```

Vérification des Na restants

```{r}
sum(is.na(escap))
```


# Préparation des données pour les modèles

```{r}
# Variable cible
escap$Y <- as.factor(escap$Y)

Y <- escap$Y

# Variables explicatives
X <- escap %>%
  select(-Y, -id, -poids)

# Poids
poids <- escap$poids

X <- X %>%
  mutate(
    across(everything(), as.factor)
  )


# Découpage stratifié pour test et train
train_index <- createDataPartition(escap$Y, p = 0.7, list = FALSE)

train <- escap[train_index, ]
test  <- escap[-train_index, ]
```


# 1. Bagging

Choix du nombre d'arbres par stabilisation de l'erreur OOB
```{r}
library(ipred)

valeurs_nbagg <- c(25, 50, 100, 150, 200)

erreurs_oob <- numeric(length(valeurs_nbagg))

for (i in seq_along(valeurs_nbagg)) {

  modele_temp <- bagging(
    Y ~ .,
    data = train,
    nbagg = valeurs_nbagg[i],
    coob = TRUE
    #weights = train$poids
  )

  erreurs_oob[i] <- modele_temp$err
  print(i)
}

resultats_nbagg <- data.frame(
  nbagg = valeurs_nbagg,
  erreur_oob = erreurs_oob
)

print(resultats_nbagg)

plot(
  resultats_nbagg$nbagg,
  resultats_nbagg$erreur_oob,
  type = "b",
  xlab = "Nombre d'arbres",
  ylab = "Erreur OOB",
  main = "Stabilisation de l'erreur OOB"
)
```
On va choisir 150 arbres.

Entraînement du modèle.
```{r}
library(ipred)

train_bagging <- train %>%
  select(-id, -poids)

modele_bagging <- bagging(
  Y ~ .,
  data = train_bagging,
  nbagg = 150,
  coob = TRUE
  #weights = train$poids
)

modele_bagging
```
Le modèle prédit mal 64% des valeurs.

Test sur l'échantillon test.
```{r}
test_bagging <- test %>%
  select(-id, -poids)

pred_bagging <- predict(
  modele_bagging,
  newdata = test_bagging
)

accuracy_ponderee <- weighted.mean(
  pred_bagging == test$Y,
  w = test$poids
)

accuracy_ponderee

erreur_ponderee <- weighted.mean(
  pred_bagging != test$Y,
  w = test$poids
)

erreur_ponderee

mat_conf <- table(
  Observe = test$Y,
  Predite = pred_bagging
)

mat_conf
```
On voit que le modèle a tendance à prédire la classe majoritaire : 15-16 ans.



# 2. Forêt aléatoire

Choix du nombre d'arbres et de variables explicatives.

```{r}
library(ranger)
library(dplyr)
library(purrr)

# Grille d'hyperparamètres
tuneGrid <- expand.grid(
  mtry = c(3, 5, 7),
  num.trees = seq(50, 300, by = 50)
)

# Calcul de l'erreur OOB pour chaque combinaison
results <- tuneGrid %>%
  mutate(
    oob_error = map2_dbl(
      mtry,
      num.trees,
      function(m, ntree) {

        model <- ranger(
          Y ~ .,
          data = train,
          mtry = m,
          num.trees = ntree,
          importance = "permutation",
          classification = TRUE,
          probability = FALSE,
          oob.error = TRUE,
          case.weights = train$poids
        )

        model$prediction.error
      }
    )
  )

results

best_row <- results %>%
  slice_min(oob_error, n = 1)

best_mtry <- best_row$mtry
best_ntree <- best_row$num.trees
best_oob <- best_row$oob_error

cat(
  "Meilleur modele : mtry =", best_mtry,
  ", ntree =", best_ntree,
  ", erreur OOB =", round(best_oob, 4),
  "\n"
)
```

```{r}
ggplot(
  results,
  aes(
    x = num.trees,
    y = oob_error,
    color = as.factor(mtry)
  )
) +
  geom_line(linewidth = 1.2) +
  geom_point(size = 2) +
  labs(
    title = "Erreur OOB selon le nombre d'arbres et mtry",
    x = "Nombre d'arbres (num.trees)",
    y = "Erreur OOB",
    color = "mtry"
  ) +
  theme_minimal()
```

Entraînement du modèle avec les paramètres optimaux (selon l'erreur OOB).
```{r}
library(ranger)

train_rf <- train %>%
  select(-id, -poids)

test_rf <- test %>%
  select(-id, -poids)

modele_rf <- ranger(
              Y ~ .,
              data = train_rf,
              mtry = 3,
              num.trees = 300,
              case.weights = train$poids,
              importance = "permutation",
              classification = TRUE,
              probability = TRUE)

modele_rf
```

Importance des variables
```{r}
importance_df <-data.frame(
Variable = names(modele_rf$variable.importance),
Importance = modele_rf$variable.importance
) %>%
arrange(desc(Importance))

# Les 10 variables les plus importantes
ggplot(importance_df[1:10, ],
       aes(x = reorder(Variable, Importance),
       y = Importance)) +
       geom_col(fill = "steelblue") +
       coord_flip() + labs(title = "Importance des variables (permutation)",
       x = "Variable", y = "Importance") +
       theme_minimal()
```

Le fait que les parents boivent de l'alcool à la maison a une grande importance sur l'âge de première consommation. C'est-à-dire que lorsu'on permute les informations de ces variables, la performance du modèle diminue. Donc ces variables sont particulièrement utilisées dans les prédictions du modèles.  


Test sur l'échantillon test. 
```{r}
library(caret)

# Prédictions sur échantillon test
pred_probs <- predict(modele_rf, data = test_rf)$predictions

pred_labels <- colnames(pred_probs)[
  max.col(pred_probs, ties.method = "first")
]
pred_labels <- factor(
  pred_labels,
  levels = levels(test_rf$Y)
)

# Matrice de confusion
confusion <- confusionMatrix(
  pred_labels,
  test_rf$Y
)
print(confusion)    

# Matrice de confusion pondérée : 
test_rf$pred_labels <- pred_labels
test_rf$poids <- test$poids

confusion_pond <- xtabs(
  poids ~ Y + pred_labels,
  data = test_rf
)

print(confusion_pond)
```
On voit qu'on a aucune observation dont la classe prédite est ">17".
On remarque aussi que de toute manière les poids de sondage influencent très peu la distibution des prédictions de Y. On constate que c'est très souvent la classe d'âge majoritaire qui est prédite pour une observation. On peut penser que ceci a un lien avec la distirbution inégale de Y. Cependant, les modèles ont été lancés avec d'autres découpages de Y offrant une répartition des âges plus équitables entre les classes, mais le même phénomène se produisait : une tendance à prédire davantage la classe majoritaire (à tort).


Courbes ROC (One Versus Rest)
```{r}
# Classes de Y
classes <- levels(test_rf$Y)

# Calcul et affichage des courbes ROC 
roc_list <- list()

for (cl in classes) {
  
  # Classe courante = 1, toutes les autres = 0
  roc_df <- data.frame(
    D = ifelse(test_rf$Y == cl, 1, 0),
    M = pred_probs[, cl]
  )
  
  # Courbe ROC
  p <- ggplot(roc_df, aes(m = M, d = D)) +
    geom_roc(
      color = "darkblue",
      size = 1.2,
      n.cuts = 0
    ) +
    style_roc() +
    labs(
      title = paste("Courbe ROC - classe", cl),
      x = "1 - Spécificité",
      y = "Sensibilité"
    )
  
  # Calcul de l'AUC
  roc_stats <- calc_auc(p)
  
  # Stocker
  roc_list[[cl]] <- list(
    plot = p,
    auc = roc_stats
  )
  
  # Afficher
  print(p)
  print(roc_stats)
}
```
Les courbes ROC montre que seule la modalité "non_concerne" semble avoir une capacité légèrement discriminante entre les individus réellement non concernés par l'alcool. En revanche, les autres modalités offrent des résultats prochent du hasard. 



# 3. XGboost

Séparation train/test

```{r}
train_xgboost <- train %>%
  select(-id, -poids)

test_xgboost <- test %>%
  select(-id, -poids)
```

Matrices pour XGboost

```{r}
y_train <- as.numeric(train_xgboost$Y) - 1
y_test  <- as.numeric(test_xgboost$Y) - 1

dtrain_mat <- model.matrix(
  Y ~ . - 1,
  data = train_xgboost
)

dtest_mat <- model.matrix(
  Y ~ . - 1,
  data = test_xgboost
)

dtrain_xgb <- xgb.DMatrix(
  data = dtrain_mat,
  label = y_train,
  weight = train$poids
)
dtest_xgb <- xgb.DMatrix(
  data = dtest_mat,
  label = y_test,
  weight = test$poids
)
```

Grille de paramètres 
```{r}
param_grid <- expand.grid(max_depth = c(3, 5, 7),
                          nrounds = c(50, 100, 150, 200)
                       )
best_acc <-0
best_model <-NULL
best_params <-list()
```

Validation croisée sur ces paramètres
```{r}
library(xgboost)

for (i in 1:nrow(param_grid)) {
    depth <- param_grid$max_depth[i]
    nround <- param_grid$nrounds[i]
    
  cv <- xgb.cv(
  params = list(
    objective = "multi:softprob",
    num_class = 5,
    max_depth = depth
  ),
  data = dtrain_xgb,
  nrounds = nround,
  nfold = 5,
  metrics = list("merror"),
  stratified = TRUE,
  verbose = FALSE,
  early_stopping_rounds = 10
)
    acc <- 1 - min(cv$evaluation_log$test_merror_mean)
    
    if (acc > best_acc) {
    best_acc <-acc
    best_params <-list(nrounds = nround, max_depth = depth)
    }
}

  cat("\nMeilleurs hyperparamètres :\n")
     print(best_params)
     cat(sprintf("\nAccuracy en validation croisée :
    %.4f\n", best_acc))
```

Entrainement du modèle avec les paramètres optimaux
```{r}
x_train <- train_xgboost %>%
  select(-Y)
x_test <- test_xgboost %>%
  select(-Y)

model_xgb <- xgboost(
  x = x_train,
  y = train_xgboost$Y,
  objective = "multi:softprob",
  max_depth = best_params$max_depth,
  nrounds = best_params$nrounds,
  eval_metric = "merror",
  weights = train$poids,
  verbosity = 0
)

model_xgb
```

Importance des variables
```{r}
importance <- xgb.importance(model = model_xgb)

xgb.plot.importance(importance_matrix = importance[1:10,])
```
Le XGboost montre donc par rapport au Random Forest que les PCS des parents ont aussi une importance sur la qualité prédictive du modèle.


Prédictions du modèle sur les données test
```{r}
probs <-predict(model_xgb, x_test)
probs <- matrix(probs, ncol = 5, byrow = TRUE)

# Label prédit
pred_lab <- factor(
  levels(test_xgboost$Y)[max.col(probs)],
  levels = levels(test_xgboost$Y)
)

# Vrai label
real_lab <- test_xgboost$Y

# Matrice de confusion
conf <- table(
  Prédiction = pred_lab,
  Réel = real_lab
)
conf

# Matrice de confusion pondérée
conf_pond <- xtabs(
  test$poids ~ pred_lab + real_lab
)
conf_pond
```
On a toujours le même constat quant à la tendance de prédire la classe majoritaire. 


Statistiques sur la matrice de confusion
```{r}
# Statistiques de performance
results_df <- tibble(
  truth = real_lab,
  prediction = pred_lab
)

results_df %>%
  yardstick::metric_set(
    yardstick::accuracy,
    yardstick::precision,
    yardstick::recall,
    yardstick::f_meas
  )(
    truth = truth,
    estimate = prediction
  ) %>%
  print()
```


Courbe ROC
```{r}
# Classes de Y
classes <- levels(test_xgboost$Y)

# Noms des colonnes de probabilités
colnames(probs) <- classes

# Calcul et affichage des ROC
roc_list <- list()

for (cl in classes) {
  
  # Classe courante = 1, toutes les autres = 0
  roc_df <- data.frame(
    D = ifelse(test_xgboost$Y == cl, 1, 0),
    M = probs[, cl]
  )
  
  # Courbe ROC
  p <- ggplot(roc_df, aes(m = M, d = D)) +
    geom_roc(
      color = "darkblue",
      size = 1.2,
      n.cuts = 0
    ) +
    style_roc() +
    labs(
      title = paste("Courbe ROC - classe", cl),
      x = "1 - Spécificité",
      y = "Sensibilité"
    )
  
  # Calcul de l'AUC
  roc_stats <- calc_auc(p)
  
  # Stocker
  roc_list[[cl]] <- list(
    plot = p,
    auc = roc_stats
  )
  
  # Afficher
  print(p)
  print(roc_stats)
}
```

Contrairement au Random Forest, les courbes ROC montre que toutes les modalités de Y 
donnent des résultats prochent du hasard pour discrimer les individus qui appartiennent réellement à leur classe.



Valeurs de Shapley
```{r}
library(tidyr)
library(forcats)

# Classes de Y
classes <- levels(test_xgboost$Y)

# Calcul des valeurs de Shapley
shap_values <- predict(
  model_xgb,
  x_test,
  type = "contrib"
)

# Graphiques pour les 5 classes de Y
for (i in seq_along(classes)) {
  
  shap_class <- shap_values[, i, ]
  
  shap_df <- as.data.frame(shap_class)
  
  # 15 variables + BIAS
  colnames(shap_df) <- c(
    colnames(x_test),
    "BIAS"
  )
  
  shap_df$observation <- seq_len(nrow(shap_df))
  
  shap_long <- shap_df %>%
    select(-BIAS) %>%
    pivot_longer(
      cols = -observation,
      names_to = "feature",
      values_to = "shap_value"
    )
  
  top_features <- shap_long %>%
    group_by(feature) %>%
    summarise(
      mean_abs_shap = mean(abs(shap_value)),
      .groups = "drop"
    ) %>%
    arrange(desc(mean_abs_shap)) %>%
    slice_head(n = 10) %>% 
    pull(feature)
  
  shap_top10 <- shap_long %>%
                filter(feature %in% top_features)
  
  p <- ggplot(
    shap_top10,
    aes(
      x = shap_value,
      y = fct_rev(fct_inorder(feature))
    )
  ) +
    geom_jitter(
      height = 0.2,
      alpha = 0.4
    ) +
    labs(
      title = paste("Valeurs SHAP - classe", classes[i]),
      x = "Valeur SHAP (impact sur la prédiction)",
      y = "Variable"
    ) +
    theme_minimal()
  
  print(p)
}
```
Les graphes des valeurs de Shapley sont plutôt cohérents avec les résultats précédents. On voit que le fait que les parents boivent de l'alcool à la maison a tendance à diminuer la prédiction d'être non concerné par la consommation d'alcool (donc indirectement augmenter celle d'être concerné).  


# 4. Stacking
```{r}
library(nnet)

# Probabilités RF sur le train
probs_rf_train <- predict(
  modele_rf,
  data = train_rf,
  type = "response"
)$predictions

colnames(probs_rf_train) <- paste0(
  "RF_",
  make.names(colnames(probs_rf_train))
)


# Probabilités XGBoost sur le train
probs_xgb_train <- predict(
  model_xgb,
  newdata = x_train
)

probs_xgb_train <- matrix(
  probs_xgb_train,
  ncol = 5,
  byrow = TRUE
)

colnames(probs_xgb_train) <- paste0(
  "XGB_",
  make.names(levels(train_xgboost$Y))
)


meta_data_train <- data.frame(
  probs_rf_train,
  probs_xgb_train
)

meta_data_train$Y <- train_xgboost$Y

stacking_model <- multinom(
  Y ~ .,
  data = meta_data_train,
  trace = FALSE
)

stacking_model
```

Prédictions sur les données de test
```{r}
library(yardstick)

probs_rf_test <- predict(
  modele_rf,
  data = test_rf,
  type = "response"
)$predictions

colnames(probs_rf_test) <- paste0(
  "RF_",
  make.names(colnames(probs_rf_test))
)


probs_xgb_test <- predict(
  model_xgb,
  newdata = x_test
)
probs_xgb_test <- matrix(
  probs_xgb_test,
  ncol = 5,
  byrow = TRUE
)
colnames(probs_xgb_test) <- paste0(
  "XGB_",
  make.names(levels(test_xgboost$Y))
)

meta_data_test <- data.frame(
  probs_rf_test,
  probs_xgb_test
)

meta_data_test$Y <- test_xgboost$Y

probs_stack <- predict(
  stacking_model,
  newdata = meta_data_test,
  type = "probs"
)

pred_stack <- factor(
  colnames(probs_stack)[max.col(probs_stack)],
  levels = levels(test_xgboost$Y)
)

resultats_stack <- data.frame(
  truth = test_xgboost$Y,
  estimate = pred_stack
)
yardstick::metric_set(
  yardstick::accuracy,
  yardstick::precision,
  yardstick::recall,
  yardstick::f_meas
)(
  data = resultats_stack,
  truth = truth,
  estimate = estimate
)

conf_stack <- table(
  Prédiction = pred_stack,
  Réel = test_xgboost$Y
)

conf_stack
```

On voit que même pour le stacking, le modèle a tendance à prédire (à tort) la classe majoritaire des "15-16 ans". Ceci est cohérent puisque c'est le cas des modèles Random Forest et XGboost, et le stacking est construit, en deux niveaux, à partir de ces deux modèles. 
